【裁判字號】    95,上更(一),359
【裁判日期】    951121
【裁判案由】    偽造文書等
【裁判全文】
臺灣高等法院刑事判決          95年度上更（一）字第359 號
    上  訴  人  臺灣桃園地方法院檢察署檢察官
    上  訴  人
    即  被  告  丙○○
上列上訴人等因被告偽造文書等案件，不服臺灣桃園地方法院88
年度訴字第551 號，中華民國89年9 月13日第一審判決（起訴案
號：臺灣桃園地方法院檢察署87年度偵字第11824 號、88年度偵
字第473 號）提起上訴，經本院判決後，由最高法院發回更審，
本院更為判決如下：
    主  文
原判決關於丙○○部分撤銷。
丙○○共同連續行使偽造私文書，足以生損害於公眾及他人，處
有期徒刑貳年；如附表二所示文書上偽造之「江葉布妹」署名計
壹枚、「江清妹」署名計參枚均沒收。
        事  實
一、丙○○業代書，因曾受託辦理已故葉阿榮所有如附表所示坐
    落桃園縣新屋鄉○○○段399 號等70筆土地繼承登記事宜，
    逐一尋訪包括謝金海、江葉布妹在內之十數名繼承人，惟繼
    承人間，因繼承規費、代書費用不貲，彼此意見分歧及配合
    意願不高，致未能辦妥繼承登記，丙○○亦因此得知上開土
    地所有人即被繼承人葉阿榮於民國（下同）44年9 月13日死
    亡後，遺族有男1大房及女3人，即子：葉水來；女：林葉四
    妹；養女：江葉布妹及劉葉滿妹繼承上開土地；其後4 人陸
    續死亡，經再轉繼承後，對上開土地有繼承權之人為：再轉
    繼承自「葉水來」之徐二妹、乙○○、葉奈妹、葉張素葉、
    葉森霖、葉森峰、葉斯步、葉森妹、葉時芳、葉圳雄、葉江
    山、甲○○、葉雪梅、葉徐鳳妹、葉東淞、葉淑貞、葉淑蕙
    、葉淑娟、胡月娥、葉晨宇、葉靜雯、周葉尹妹、王葉柑妹
    、溫石喜、楊溫玉蘭；再轉繼承自「林葉四妹」之林慶長、
    林慶勇、林瑞蘭、林瑞桃；再轉繼承自「江葉布妹」之謝金
    海、江清妹；再轉繼承自「劉葉滿妹」之黃細錢、劉金龍、
    徐劉玉妹、余錫璘、李劉庚妹等36人。丙○○於尋訪上開繼
    承人之過程中，部分繼承人主張俟覓得買主再行處理。乃丙
    ○○竟與謝金海（所涉偽造文書部分犯行未經起訴）基於共
    同之犯意聯絡，推由丙○○於87年3 月間前往南投縣國姓鄉
    ○○村○○路○段246號，以願為江清妹辦理其亡母江葉布妹
    之財產繼承事宜，誘使不知情之江清妹交付印鑑章予丙○○
    使用；丙○○乃逾越江清妹之授權，接續將之盜蓋於葉阿榮
    之繼承人僅江葉布妹1人之不實繼承系統表（計1枚）、江葉
    布妹之繼承人僅江清妹、謝金海2人之不實繼承系統表（計1
    枚）（其上均表明若有虛偽不實致第三人受損害者，申請人
    願負損害賠償及法律責任），及表明「謝金海、江清妹係葉
    阿榮之合法繼承人，因葉阿榮……遺留之土地於民國60年間
    重劃，土地書狀未領取，請貴所（即桃園縣楊梅地政事務所
    ）公告作廢，如有虛偽不實，申請人願負法律責任」之切結
    書（計8 枚），以及江清妹、謝金海協議分割繼承土地之遺
    產分割協議書（計7 枚）上，並於上開葉阿榮之繼承人僅江
    葉布妹1 人之不實繼承系統表上偽造「江葉布妹」（已死亡
    ）之署名1枚，於江葉布妹之繼承人僅江清妹、謝金海2人之
    不實繼承系統表、切結書及遺產分割協議書上分別偽造「江
    清妹」之署名各1 枚（如附表二所示），而偽造上開私文書
    各1 紙。嗣丙○○又至桃園縣新屋鄉戶政事務所申請取得葉
    阿榮戶籍謄本之節本，另至南投縣國姓鄉戶政事務所申請葉
    阿榮繼承人江葉布妹全部戶籍謄本後，連同上開偽造之不實
    繼承系統表、切結書、遺產分割協議書等文件，於87年4 月
    20日持向桃園縣楊梅地政事務所行使，辦理葉阿榮名義所有
    如附表一所示土地遺產之繼承暨分割登記，使該管地政機關
    公務員於同年月30日將此不實之繼承人事項登載於職務上所
    掌之土地登記簿公文書上，致被繼承人葉阿榮遺留如附表一
    所示之土地，除其中新屋鄉○○○段大牛欄小段第405、406
    地號土地應有部分2101/11763登記為謝金海、江清妹共有外
    ，其餘土地均登記為謝金海名義單獨所有，使江清妹之應繼
    分及其與謝金海以外之其他繼承人繼承土地之權利受到侵害
    ，並致江清妹有被他人求償及遭檢察官追訴之危險，足以生
    損害於地政機關對於土地所有權變動登記管理之正確性、江
    清妹及其與謝金海以外之其他繼承人。
二、丙○○於辦理前述繼承登記中，偶遇前因辦理土地登記業務
    關係結識之丁○○（未經起訴），告知上開繼承土地待售，
    並帶領丁○○前往新屋鄉查看土地坐落位置，丁○○發覺上
    開土地頗具價值，亦因此得知上開土地係以非法手段辦理繼
    承登記，仍與丙○○洽商購買。其間丁○○唯恐生變，要求
    丙○○先就部分土地先行設定抵押權，丙○○乃承前偽造文
    書之概括犯意，並與丁○○基於共同犯意之聯絡，未經謝金
    海授權，而由丙○○盜用謝金海為辦理繼承登記交付之印章
    ，蓋用在土地登記申請書及抵押權設定契約書上，接續偽造
    謝金海名義表示願將如附表一編號65、66、67號所示登記為
    其名義所有之土地3 筆，為丁○○設定本金最高限額新臺幣
    （下同）10,000,000元抵押權之土地登記申請書及抵押權設
    定契約書私文書各1 紙，並由丙○○於87年5月4日持向桃園
    縣楊梅地政事務所行使，用以辨理抵押權設定登記，使該地
    政事務所承辦人員，將此不實之抵押權設定事由，登載於職
    務上所掌之土地登記簿公文書上，足以生損害於地政機關對
    於土地物權變動登記管理之正確性及謝金海。丙○○旋又於
    同年月6 日，邀同謝金海至臺北市○○街298巷4弄20號丁○
    ○住處，洽談本案土地之出售事宜，蔡、羅2 人利用謝金海
    智慮不周，而使謝金海同意以750,000 元之代價，出售附表
    一編號3 至13號、編號16、編號18至60號等55筆土地予丁○
    ○；雙方議定後，丁○○復刻意營造正常締約交易之假象，
    帶同謝金海一起前往臺北市士林區○○○路○段179號之許俊
    智代書事務處，委由許俊智代書見證，而簽訂書面之不動產
    買賣契約書。其後丁○○復以天色已晚為由，邀同謝金海返
    回其住所，至同日晚上8 時許，續與丙○○共同說服謝金海
    將附表一編號61至67號之7筆土地以4,700,000元之價格出售
    予丁○○，並簽訂不動產買賣合約書。丁○○為確保權益，
    並藉詞上開土地均屬農地，雖其具備自耕農身分，惟戶籍並
    非設於桃園縣，就上開土地不具自耕能力，暫時無法過戶為
    由，與謝金海口頭約定，就上開出售之土地應另設定抵押權
    予丁○○以確保權益，俟日後土地得以移轉時，再行移轉予
    丁○○。丁○○並即簽發付款人臺北區中小企業銀行社子分
    行、發票日87年5月7日、金額各為100,000元、100,000元、
    500,000元，指名受款人「謝金海」之支票3紙交付謝金海；
    另簽發同銀行付款，發票日為87年5月7日，金額1,800,000
    元，指名受款人「丙○○」之支票1 紙交予丙○○，用以支
    付價金（其餘部分之土地價款2,950,000 元亦於日後陸續交
    付予丙○○）。謝金海復同意就上開出售予丁○○之土地書
    立授權書，就上揭出售土地有關之物權變動登記事宜均委由
    丙○○辦理，並將辦理繼承登記時交予丙○○之印鑑章、印
    鑑證明等文件，同意續由丙○○保管；此期間，丁○○為掩
    飾其與丙○○於簽約前，已先行就附表一編號65、66、67號
    之3 筆土地虛偽設定抵押權之事實，另將附表一編號61至67
    號土地之不動產買賣契約書簽約日期刻意倒填為「87年5月1
    日」。丙○○隨後並依謝金海與丁○○前述設定抵押權之約
    定，於同年5 月12日至桃園縣楊梅地政事務所，就附表一編
    號3至13號、編號16、編號18至60號等55筆土地（第1次買賣
    契約），及附表一編號61至64號等4筆土地（第2次買賣契約
    之一部分），設定本金最高限額15,000,000元之抵押權予丁
    ○○（按附表一編號65至67號之土地3 筆，已於簽約前之同
    年5月4日，被丙○○、丁○○冒名虛偽設定抵押權，已如前
    述，故無庸再依謝金海、丁○○事後簽訂買賣契約時之約定
    再行設定）。丁○○於達成目的後，透過丙○○之引介，旋
    於同年月29日將上開以4,500,000 元購得如附表一編號61至
    67號所示之土地，以12,800,000元之價格出售予蕭清泉。其
    後丙○○又於87年6 月29日及同年7月6日，分別在新竹區中
    小企業銀行觀音分行及臺北市○○街298巷4弄20號丁○○住
    處，先後向丁○○借款980,000元、1,700,000元；為擔保此
    項借款，2 人復承前偽造文書之概括犯意，並基於共同犯意
    之聯絡，未經謝金海授權，推由丙○○盜用謝金海之印章，
    蓋用在土地登記申請書及抵押權設定契約書上，接續偽造謝
    金海名義表示願將如附表一編號68至70號所示之土地3 筆，
    為丁○○設定本金最高限額3,000,000 元抵押權之土地登記
    申請書及抵押權設定契約書私文書各1 紙，並由丙○○於87
    年7月6日持向桃園縣楊梅地政事務所行使，用以辨理抵押權
    設定登記，使該地政事務所承辦人員，將此不實之抵押權設
    定情事，登載於職務上所掌之土地登記簿公文書上，足以生
    損害於地政機關對於土地物權變動登記管理之正確性及謝金
    海。惟於登記後，因借款人為丙○○未登記為抵押債務人，
    丁○○遂要求丙○○辦理變更登記，其2 人復承前偽造文書
    之概括犯意，並基於共同犯意之聯絡，未經謝金海授權，推
    由丙○○盜用謝金海之印章，蓋用在土地登記申請書及他項
    權利變更契約書上，接續偽造謝金海名義表示願意為變更登
    記之土地登記申請書、他項權利變更契約書私文書各1 紙，
    並推由丙○○於同年7 月14日持向桃園縣楊梅地政事務所行
    使，用以辨理抵押權變更登記，使該地政事務所承辦人員，
    將此不實之抵押權變更事由，登載於職務上所掌之土地登記
    簿公文書上，足以生損害於地政機關對於土地物權變動登記
    管理之正確性及謝金海。嗣因附表一編號61至67號土地買受
    人蕭清泉於辦妥土地所有權移轉登記完畢後，至附表一編號
    61至67號之土地插牌告示時，遭葉阿榮之繼承人抗議，經向
    丙○○詢問原委，始悉葉阿榮遺產之土地殆幾為繼承人謝金
    海僭稱登記為其單獨所有，而排除其餘繼承人應繼之權利，
    並循線查知上情。
三、案經乙○○、甲○○告訴由臺灣桃園地方法院檢察署檢察官
    偵查起訴。
        理  由
壹、有罪（偽造文書）部分：
一、訊據被告丙○○在原審及本院審理中對於前揭事實均坦承不
    諱，僅陳稱：希望早日判刑確定，與另案所經判處刑期合併
    執行，其家人殷切期盼其能早日出監返家團聚等語，此外並
    有不實之繼承系統表2份（原審卷一第146至147、148至149
    頁）、遺產分割協議書（原審卷一第136至145頁）、切結書
    （原審卷一第121頁）、繼承土地登記申請書（原審卷一第
    105至106頁）、附表一所示列之土地登記清冊（原審卷一第
    107至120頁）、印鑑證明（原審卷一第164、165頁）、戶籍
    謄本（原審卷一第153至161、162至163頁）、如附表一編號
    65、66、67號所示3筆土地之土地登記申請書及抵押權設定
    契約書（外放於證物袋內）、丁○○與謝金海土地買賣契約
    書2份（原審卷一第330至333、335至339 頁）、丁○○簽發
    之臺北區中小企業銀行社子分行支票影本4紙（原審卷一第
    333至334頁）、謝金海簽立之委託書、授權書各1份（原審
    卷二第66、67頁）、如附表一編號3至13、16、18至60號所
    示55筆土地暨編號61至64號所示4筆土地之土地登記申請書
    （外放於證物袋內）及抵押權設定契約書（87年度他字第
    1232號卷第119至125頁）、蕭清泉與丁○○土地買賣契約書
    （87年度偵字第11824號卷第15至18頁）、丙○○簽立之借
    據1紙及本票影本2紙（87年度他字第1232號卷第109、110頁
    ）、如附表一編號68至70號所示土地之土地登記申請書（外
    放於證物袋內）及抵押權設定契約書（87年度他字第1232號
    卷第105至107頁）、如附表一編號68至70號所示土地之他項
    權利變更契約書（87年度他字第1232號卷第111至112頁）等
    件附卷可稽。復查：
（一）共犯謝金海在原審雖辯稱：被告丙○○僅告知要為其辦理
      亡母江葉布妹之遺產登記事宜，其不知另有繼承人云云。
      惟查，被繼承人葉阿榮死亡後，有如前述所載之繼承人等
      情，業據被告丙○○供陳在卷，並有相關之戶籍謄本在卷
      可稽。次查，證人即繼承人之一江葉布妹之養女江清妹在
      原審到庭證稱：（伊母親）有1個弟弟，但不知住那裡等
      語（原審卷一第49頁），即謝金海亦在原審供稱：伊母親
      有告訴伊有很多舅舅等語（原審卷一第34頁），參以，謝
      金海於原審及本院前審審理中多次陳稱：伊有向丙○○表
      示親戚的土地不能賣掉等語（原審卷一第102頁正、反面
      ；本院上訴字卷一第88、391頁），更可得徵謝金海對於
      本案土地尚有其他多位繼承人之事實，知之甚詳。是其所
      辯：其不知另有繼承人乙節，自非屬實。次查，卷附不實
      之繼承系統表、遺產分割協議書、切結書、繼承土地登記
      申請書上均蓋有謝金海之印章（原審卷一第105、106、12
      1、136、146、148至149頁），而謝金海在原審調查中復
      供陳：知道丙○○將土地登記在其名下等語（見原審卷一
      第102頁反面），在本院前審調查中又供稱：「（丙○○
      何時去找你？），他去找5、6次。頭次就去辦印鑑證明，
      印章是他自己刻的，戶政事務所我有去。（丙○○去找你
      4、5次是說何事？）是說有土地要我繼承等語（本院上訴
      字卷一第353、354頁）。則謝金海對於本案土地係由被告
      丙○○以不實之繼承系統表矇騙地政事務所，非法登記於
      其名下乙節，應有犯意之聯絡及行為之分擔，已可認定。
      又查，被告丙○○在法院審理中雖一再陳稱：辦理不實之
      繼承登記，謝金海並不知情云云。然謝金海既然知悉其有
      很多舅舅，理當得知被繼承人葉阿榮身故後尚有其他多數
      之合法繼承人，乃其據丙○○告知要將本案土地辦理繼承
      登記於其個人名下時，竟仍同意丙○○刻用印章辦理，已
      如前述；再參諸卷附不實之繼承系統表、遺產分割協議書
      、切結書、繼承土地登記申請書上均蓋有謝金海之印章（
      原審卷一第105、106、121、136、146、148至149頁）；
      而謝金海自被訴後，始終不曾對該等文書之真正有所爭執
      ，顯見謝金海與被告丙○○間有事前之謀議甚明。被告丙
      ○○在法院審理中所陳：辦理不實之繼承登記，謝金海並
      不知情云云，應係迴護謝金海之詞，委無足採。
（二）關於未經謝金海同意，就附表一編號65、66、67號3筆土
      地及編號68、69、70號3筆土地為丁○○設定抵押權部分
      之事實，迭據被告丙○○於檢察官偵訊、原審及本院前審
      審理中供陳在卷（87年度偵字第11824號卷第114頁反面、
      第150頁反面至第151頁；原審卷一第236頁反面；本院上
      訴字卷一第147至149、161至163頁）；而謝金海亦陳稱不
      知有以上開土地為丁○○設定抵押之情事（87年度偵字第
      11824號卷第116頁）。衡諸一般社會常情，謝金海既未曾
      自設定抵押中獲得任何利益，自無憑空願提供上開土地，
      自任抵押義務人為丁○○設定抵押權之理。參以，共犯丁
      ○○在本院前審調查中供陳：僅於87年5月6日（簽約當日
      ）與謝金海見面1次（本院上訴字卷二第65頁），然附表
      一編號65、66、67號3筆土地，卻係於87年5月4日（簽約
      之前）即由丙○○持向桃園縣楊梅地政事務所設定本金10
      ,000,000 元之最高限額抵押權予丁○○；附表一編號68
      、69、70號3筆土地，則係在簽訂買賣契約後時隔2月，方
      於87年7月6日為丁○○設定本金最高限額3,000,000元之
      抵押權，亦有土地登記簿謄本、土地登記申請書及抵押權
      設定契約書可按。是謝金海於未獲會晤丁○○洽商買賣土
      地事宜之前，顯無可能預先設定本金10,000,000元之最高
      限額抵押權予丁○○；在訂定土地買賣契約後既未再與丁
      ○○見面，亦無可能同意設定本金3,000,000元之最高限
      額抵押權予丁○○。故被告謝金海否認有以上開土地為丁
      ○○設定抵押權乙節，應屬實情，而可採信。本案於87年
      5月4日為丁○○設定本金10,000,000元之最高限額抵押權
      ，及於87年7月6日為丁○○設定本金最高限額3,000,000
      元之抵押權，均係假冒謝金海名義虛偽設定，亦可認定。
      又共犯丁○○雖陳稱：係被告丙○○自行設定，伊不知情
      云云，然查，附表一編號68至70號3筆土地於87年7月6日
      為丁○○設定之本金最高限額3,000,000元之抵押權，係
      為擔保被告丙○○先後於同年6月29日及7月6日向丁○○
      之借款乙節，為丁○○所不否認；又丁○○在原審調查中
      供陳：「（7月份設定的3,000,000元抵押的部分是由誰辦
      的？）也是交由丙○○辦理。……我沒有交給他印鑑章。
      但有些要蓋印鑑章的部分，我會親自到場等語（原審卷二
      第33頁正、反面）；再查，如附表一編號65、66、67號所
      示3筆土地之土地登記申請書及抵押權設定契約書影本（
      均外放於證物袋內）上之「丁○○」印文，與如附表一編
      號68至70號所示土地之土地登記申請書（外放於證物袋內
      ）及抵押權設定契約書影本（87年度他字第1232號卷第10
      5至107頁）上之「丁○○」印文，經本院以肉眼比對結果
      確屬相符，足見應為同一枚印章蓋用無訛。從而，如非丁
      ○○交付，被告丙○○如何能取得丁○○之印章用以辦理
      上開抵押權設定？況且，丁○○與謝金海就附表一編號61
      至67號土地買賣契約實際之簽約日期為「87年5月6日」等
      情，為丁○○所自承；然丁○○竟於上開土地不動產買賣
      契約刻意虛偽填載簽約日期為「87年5月1日」，其意在掩
      飾買賣締約前，已就部分賣賣標的之土地虛偽設定設押權
      之事實，彰彰甚明。是本案關於未經謝金海同意，就附表
      一編號65、66、67號3筆土地及編號68、69、70號3筆土地
      為丁○○設定抵押權部分之犯行，被告丙○○與丁○○間
      ，有犯意之聯絡及行為之分擔，亦可認定。共犯丁○○所
      陳：係被告丙○○自行設定伊不知情云云，顯非事實，而
      不足採。
（三）至有關未經謝金海同意，就附表一編號68、69、70號3筆
      土地為丁○○辦理抵押權變更登記部分之事實，亦據被告
      丙○○於本院前審審理中供陳明確（本院上訴字卷一第16
      2至163頁）；另共犯丁○○亦陳稱：被告先係於87年7月6
      日以謝金海為義務人兼債務人名義填具抵押權設定契約書
      ，登記最高限額3,000,000元，並送件辦理登記，惟伊後
      來不同意如此登記，被告始於87年7月14日重新書立1份抵
      押權契約書，記載被告為債務人，謝金海為義務人，重新
      辦理登記，最後完成登記係87年7月15日等語（87年度偵
      字第11824號卷第154頁反面）；而謝金海亦陳稱：伊不識
      字，伊未親自在文件上蓋印，而是將印章交予丙○○等語
      （87年度偵字第11824號卷第116頁反面），參以謝金海對
      於此3筆土地被設定抵押權乙節並不知情，已如前述，則
      關於此3筆土地嗣又被辦理抵押權變更登記，衡情被告丙
      ○○與丁○○為免東窗事發，自亦無讓謝金海知悉之可能
      ，是謝金海對於此3筆土地被辦理抵押權變更登記乙節毫
      無所悉，亦至為明確。此外，復有如附表一編號68至70號
      所示土地之土地登記申請書、他項權利變更契約書附卷可
      按。綜上等情，被告丙○○與丁○○未經謝金海授權，而
      由丙○○盜用謝金海之印章，蓋用在土地登記申請書及他
      項權利變更契約書上，接續偽造謝金海名義表示願意為變
      更登記之土地登記申請書、他項權利變更契約書私文書各
      1紙，並由丙○○於87年7月14日持向桃園縣楊梅地政事務
      所行使，用以辨理抵押權變更登記，被告丙○○與丁○○
      就此部分犯罪事實具有犯意之聯絡，亦堪以認定。
（四）查被告丙○○與謝金海基於共同偽造文書之犯意聯絡，由
      丙○○以願為江清妹辦理其亡母江葉布妹之財產繼承事宜
      ，誘使不知情之江清妹交付印鑑章，並逾越江清妹之授權
      ，接續將之盜蓋於葉阿榮之繼承人僅江葉布妹1人之不實
      繼承系統表（計1枚）、江葉布妹之繼承人僅江清妹、謝
      金海2人之不實繼承系統表（計1枚）（其上均表明若有虛
      偽不實致第三人受損害者，申請人願負損害賠償及法律責
      任），及表明「謝金海、江清妹係葉阿榮之合法繼承人，
      因葉阿榮……遺留之土地於民國60年間重劃，土地書狀未
      領取，請貴所（即桃園縣楊梅地政事務所）公告作廢，如
      有虛偽不實，申請人願負法律責任」之切結書（計8枚）
      ，以及江清妹、謝金海協議分割繼承土地之遺產分割協議
      書（計7枚）上，並於上開葉阿榮之繼承人僅江葉布妹1人
      之不實繼承系統表上偽造「江葉布妹」（已死亡）之署名
      1枚，於江葉布妹之繼承人僅江清妹、謝金海2人之不實繼
      承系統表、切結書及遺產分割協議書上分別偽造「江清妹
      」之署名各1枚，而偽造上開私文書各1紙。嗣被告丙○○
      於取得葉阿榮戶籍謄本之節本及葉阿榮繼承人江葉布妹全
      部戶籍謄本後，連同上開偽造之不實繼承系統表、切結書
      、遺產分割協議書等文件，於87年4月20日持向桃園縣楊
      梅地政事務所行使，辦理葉阿榮名義所有如附表一所示土
      地遺產之繼承暨分割登記，使該管地政機關公務員於同年
      月30日將此不實之繼承人事項登載於職務上所掌之土地登
      記簿公文書上，致被繼承人葉阿榮遺留如附表一所示之土
      地，除其中新屋鄉○○○段大牛欄小段第405、406地號土
      地應有部分2101/11763登記為謝金海、江清妹共有外，其
      餘土地均登記為謝金海名義單獨所有，使江清妹之應繼分
      及其與謝金海以外之其他繼承人繼承土地之權利受到侵害
      ，並致江清妹有被他人求償及遭檢察官追訴之危險，自足
      以生損害於地政機關對於土地所有權變動登記管理之正確
      性、江清妹及其與謝金海以外之其他繼承人。嗣被告丙○
      ○與丁○○基於共同偽造文書之犯意聯絡，未經謝金海授
      權，由丙○○盜用謝金海為辦理繼承登記交付之印章，蓋
      用在土地登記申請書及抵押權設定契約書上，接續偽造謝
      金海名義表示願將如附表一編號65、66、67號所示登記為
      其名義所有之土地3筆，為丁○○設定本金最高限額10,00
      0,000元抵押權之土地登記申請書及抵押權設定契約書私
      文書各1紙，並由丙○○於87年5月4日持向桃園縣楊梅地
      政事務所行使；及被告丙○○為擔保其向丁○○之借款，
      ，與丁○○基於共同偽造文書之犯意聯絡，未經謝金海授
      權，由丙○○盜用謝金海之印章，蓋用在土地登記申請書
      及抵押權設定契約書上，接續偽造謝金海名義表示願將如
      附表一編號68至70號所示之土地3筆，為丁○○設定本金
      最高限額3,000,000元抵押權之土地登記申請書及抵押權
      設定契約書私文書各1紙，並由丙○○於87年7月6日持向
      桃園縣楊梅地政事務所行使；以及被告丙○○嗣應丁○○
      之要求，由丙○○盜用謝金海之印章，蓋用在土地登記申
      請書及他項權利變更契約書上，接續偽造謝金海名義表示
      願意為變更登記之土地登記申請書、他項權利變更契約書
      私文書各1紙，並由丙○○於87年7月14日持向桃園縣楊梅
      地政事務所行使，均分別使該地政事務所承辦人員，將上
      開不實之抵押權設定或變更事由，登載於職務上所掌之土
      地登記簿公文書上，自均足以生損害於地政機關對於土地
      物權變動登記管理之正確性及謝金海。
（五）綜上各節所述，被告丙○○於原審及本院審理中之自白核
      與事實相符，自可採信。本案事證明確，被告丙○○犯行
      堪以認定。
二、查被告丙○○行使偽造江清妹名義之不實繼承系統表、切結
    書、遺產分割協議書，使地政事務所承辦人員，將不實之繼
    承人事項登載於職務上所掌之土地登記簿公文書上，足以生
    損害於地政機關對於土地所有權變動登記管理之正確性、江
    清妹及其與謝金海以外之其他繼承人；復行使偽造謝金海名
    義之土地登記申請書、抵押權設定契約書及他項權利變更契
    約書，使地政事務所承辦人員，將不實之抵押權設定或變更
    事由，登載於職務上所掌之土地登記簿公文書上，足以生損
    害於地政機關對於土地物權變動登記管理之正確性及謝金海
    ，核其上開所為，均係犯刑法第216條、第210條之行使偽造
    私文書罪及同法第214條之使公務員登載不實罪。被告丙○
    ○偽造「江葉布妹」、「江清妹」署名，及盜用「江清妹」
    、「謝金海」印章之行為，均分別為偽造私文書之部分行為
    ，不另論罪；又其偽造上開私文書後復持以行使，其偽造之
    低度行為，均分別為行使之高度行為所吸收，亦不另論罪。
    被告丙○○就行使偽造江清妹名義之不實繼承系統表、切結
    書、遺產分割協議書及使地政事務所承辦公務員登載不實部
    分之犯行，與謝金海間有犯意聯絡及行為分擔；另就行使偽
    造謝金海名義之土地登記申請書、抵押權設定契約書、他項
    權利變更契約書及使地政事務所承辦公務員登載不實部分之
    犯行，與丁○○間有犯意聯絡及行為分擔，應論以共同正犯
    （被告行為後，刑法第28條共同正犯之規定，業於94年2月2
    日經總統令修正公布，並於95年7月1日施行，原規定「二人
    以上共同實施犯罪之行為者，皆為正犯」，業經修正為「二
    人以上共同實行犯罪之行為者，皆為正犯」，此一修正並不
    影響本件被告與謝金海及其與丁○○間共同正犯之關係，亦
    無較有利於被告之情形，依刑法第2條第1項前段，仍應適用
    修正前刑法第28條之規定）。被告行為後，刑法第55條想像
    競合犯之規定，亦於94年2月2日經總統令修正公布，並於95
    年7月1日施行，此次修正增列但書規定「但不得科以較輕罪
    名所定最輕本刑以下之刑」，惟此僅係想像競合犯科刑之限
    制，為法理之明文化，非屬法律之變更（參照最高法院95年
    第8次刑事庭會議決議），是被告丙○○以一行為同時行使
    偽造之江清妹名義不實繼承系統表私文書2紙、切結書私文
    書1紙，及分割協議書私文書1紙，同時侵害江清妹及其與謝
    金海以外之其他繼承人之財產法益，為想像競合犯，依刑法
    第2條第1項前段，仍應分別適用被告行為時即94年2月2日修
    正前刑法第55條前段之規定，從一重論以一行使偽造私文書
    罪。又被告行為後，刑法第56條連續犯之規定，業於94年2
    月2日修正公布刪除，並於95年7月1日施行，則被告之犯行
    ，因行為後新法業已刪除連續犯之規定，此刪除雖非犯罪構
    成要件之變更，但顯已影響行為人刑罰之法律效果，自屬法
    律有變更，依刑法第2條第1項規定比較新、舊法結果，仍應
    適用較有利於被告之行為時法即舊法論以連續犯（最高法院
    95年第8次刑事庭會議決議參照），是被告先後多次行使偽
    造私文書及使公務員登載不實犯行，均時間緊接，犯罪構成
    要件分別相同，顯係各基於概括犯意為之，為連續犯，應各
    依舊法連續犯之規定論以一罪，並加重其刑。再者，被告行
    為後，94年2月2日修正公布之刑法亦刪除第55條關於牽連犯
    之規定，本件被告所犯上開連續行使偽造私文書、連續使公
    務員登載不實二罪間，具有方法、目的之牽連關係，依修正
    前即行為時之規定，應從一重之連續行使偽造私文書罪處斷
    ，依修正後之刑法既已刪除牽連犯之規定，則所犯上開二罪
    應依數罪併罰之規定分論併罰，比較新、舊法結果，修正後
    之規定並非較有利於被告，自應依刑法第2條第1項前段適用
    行為時即修正前刑法第55條牽連犯之規定，從一重之連續行
    使偽造私文書罪處斷。公訴人雖未就被告87年5月4日之行使
    偽造私文書及使公務員登載不實之犯行起訴，然此部分犯行
    與已起訴部分之犯行，有連續犯之裁判上一罪之關係，為起
    訴效力所及，本院自得併予審理。
三、原審據以對被告論罪科刑，固非無見。惟查：（一）本件偽
    造之不實繼承系統表、切結書及遺產分割協議書，被告丙○
    ○除逾越江清妹之授權，接續將江清妹所交付之印鑑章盜蓋
    於其上外，另於葉阿榮之繼承人僅江葉布妹1人之不實繼承
    系統表上偽造「江葉布妹」之署名1枚，於江葉布妹之繼承
    人僅江清妹、謝金海2人之不實繼承系統表、切結書及遺產
    分割協議書上分別偽造「江清妹」之署名各1枚，原判決於
    事實及理由欄均漏未記載，並漏未就上開偽造之署名宣告沒
    收，自有未洽。（二）按共同正犯之成立，以有犯意之聯絡
    或行為之分擔，為其構成要件。本件丁○○雖知悉如附表一
    所示之土地，係被告丙○○以偽造文書編製不實繼承系統表
    之手段，非法矇混辦理繼承登記為謝金海所有，然遍閱全卷
    ，並查無任何積極證據足認被告與丁○○間，就此部分有如
    何之犯意聯絡或行為分擔；原判決認辦理不實之繼承登記部
    分，被告丙○○、謝金海與丁○○間，有犯意聯絡及行為分
    擔，尚有未當。（三）被告丙○○以一行為同時行使偽造之
    江清妹名義不實繼承系統表私文書2紙、切結書私文書1紙，
    及分割協議書私文書1紙，同時侵害江清妹及其與謝金海以
    外之其他繼承人之財產法益，為想像競合犯，原判決漏未依
    修正前刑法第55條前段之規定，從一重論以一行使偽造私文
    書罪，亦有未合。被告丙○○上訴意旨認臺灣桃園地方法院
    檢察署88年度偵字第6420號、88年度偵字第6118號卷移送部
    分，與本案有連續犯之關係，應併予審判，及檢察官上訴意
    旨以：丁○○係受被告丙○○之詐欺，原審竟就被告此部分
    犯行判決不另為無罪之諭知云云，指摘原判決不當，雖均無
    理由（均詳如後述），然原判決關於被告丙○○部分既有前
    述之可議，自屬無可維持，應由本院將原判決關於被告丙○
    ○部分撤銷，另為適當之判決。爰審酌被告丙○○犯罪之動
    機、目的乃在謀取不法財物，其手段雖非以暴力為之，然非
    法辦理繼承登記予謝金海取得之土地多達數十筆，對於地政
    機關登記管理之正確性及其他繼承人造成重大之損害，及犯
    後已坦承犯罪深表悔悟之態度等一切情狀，量處如主文第2
    項所示之刑。如附表二所示不實之繼承系統表、切結書及遺
    產分割協議書上偽造之「江葉布妹」署名計1枚、「江清妹
    」署名計3枚，均應依刑法第219條之規定宣告沒收。
貳、不另為無罪諭知（詐欺）部分：
一、公訴意旨另以：被告丙○○辦理繼承登記得逞後，立具「謝
    金海授權丙○○代為辦理附表一所列土地之出售、簽約、用
    印、過戶、收款等事宜」之授權書，使不明內情之謝金海用
    印其上，而後持謝金海用印之授權書、謝金海之印鑑證明、
    及附表一所列土地所有權狀，向丁○○佯稱其代辦附表一所
    列土地繼承登記事，可取得一半土地權利，且地主謝金海委
    託其處分附表一所列土地，央求丁○○承購。其於87年5月
    6日下午5時許，偕地主謝金海至臺北縣士林區○○○路○段
    179號「許代書」處，隱瞞土地非法取得之上情，雙方議定
    以750,000元之價格買賣附表一編號3至13號、編號16、編號
    18至60號之55筆農地，斯時謝金海在場已悉上開土地全部繼
    承登記予伊1人名下，竟與丙○○基於不法所有之犯意連絡
    ，同意以上開價錢出售上開55筆農地，丁○○因以為謝金海
    為所有權人，有權處分上開55筆農地，而與謝金海2人簽訂
    不動產買賣契約。丙○○、謝金海2人更於當日晚上8時許再
    赴丁○○位於臺北市○○街298巷4弄20號住處洽談附表一編
    號61至67號之7筆土地買賣事宜，合意以4,700,000元之價格
    買賣上開土地（該契約書繕寫日期為87年5月1日），丁○○
    未察，於簽約後當場交付謝金海3張面額100,000、100,000
    、500,000元之支票，交付丙○○面額1,800,000元之支票。
    因認被告丙○○另有與謝金海共同涉犯刑法第339條第1項之
    詐欺取財罪嫌云云。
二、公訴意旨認被告丙○○有與謝金海共同涉犯刑法第339條第1
    項之詐欺取財罪嫌，無非以：謝金海與丁○○簽立不動產買
    賣契約書時，見證之許俊智有將附加之簽約條文、內容告知
    謝金海，謝金海知悉後才簽名，交付印章蓋用等節，業據告
    訴人丁○○指訴綦詳，並經證人許俊智到庭證述屬實，徵諸
    被告丙○○供稱有告訴謝金海說買主要他出面簽約等語，及
    謝金海簽約後收受價金700,000元之支票等情，謝金海焉有
    不知所簽約文書內容為何？又被告丙○○使不知內情之地政
    事務所人員將葉阿榮土地登記在謝金海、江清妹名下，並與
    謝金海共謀出售部分土地犯行，有桃園縣楊梅地政事務所87
    年9月3日87楊地一字第4768號函附土地登記申請書所附土
    地清冊、謝金海、江清妹請求公告土地清冊所列土地權狀
    作廢切結書、謝金海、江清妹2人簽立遺產分割協議書、
    繼承系統表2份、戶籍謄本節本、印鑑證明2份等影本
    可稽，及被告丙○○私將部分土地設定抵押予丁○○等犯行
    ，有丙○○簽立之本票、借據、抵押權設定契約書、他項權
    利變更契約書、附表一編號68至70號所示3筆土地之土地登
    記謄本等可稽，為其主要之論據。惟訊據被告丙○○堅決否
    認有公訴人所指之此部分犯行，辯稱：丁○○對於土地非法
    繼承取得之內情均為知悉等語。
三、按犯罪事實應依證據認定之，無證據不得認定犯罪事實，刑
    事訴訟法第154條第2項定有明文。又刑法第339條第1項詐欺
    罪之成立，以意圖為自己或第三人不法所有，以詐術使人將
    本人或第三人之物交付為構成要件。所謂以詐術使人交付，
    必須被詐欺人因其詐術而陷於錯誤，若其所用方法，不能認
    為詐術，亦不致使人陷於錯誤，即不構成該罪。且告訴人之
    告訴，係以使被告受刑事訴追為目的，是其陳述是否與事實
    相符，仍應調查其他證據以資審認，最高法院46年臺上字第
    260號、52年台上字第1300號亦分別著有判例。經查：
（一）土地、不動產為國人素所重視之資產財，買受之前有關權
      利是否有其他共有人，是否有其他產權爭執，應注意多方
      查訪，唯恐萬一疏漏造成困擾；且民國86、87年間，因經
      濟持續成長，土地價格尚稱穩定，甚少有低於政府公告地
      價之情形，此為週知之事實。
（二）本案告訴人丁○○於87年5月6日先後買受本案如附表一所
      示70筆土地，其中63筆更有多數共有人，乃告訴人竟未事
      先查訪土地共有人情形，及有無其他權利爭執，即率然於
      一天之內決定全數購買，已非事理之常。次查，謝金海已
      年逾70，其於歷次開庭之應對，足徵其並非精明幹練之人
      。且土地買賣雙方對於價格錙銖必較，乃告訴人丁○○與
      謝金海竟得於87年5月6日當天短短數小時之內，即得明確
      議定附表一編號3至13號、編號16、編號18至60號共55筆
      土地之價格為750,000元，附表一編號61至67號共7筆土地
      之價格為4,700,000 元，並旋即訂立買賣契約，更係與常
      理有違。
（三）土地買賣中對於價格之決定，理當審慎評估，以免無謂虧
      損。乃告訴人對於其購買本案土地之價格究如何決定，竟
      始終未能作合理說明，僅泛稱：以公告現值30%來算的云
      云（本院上訴字卷一第139頁），已有悖常理。再參諸告
      訴人買進本案70筆土地後，時隔未滿1月，旋即於87年5月
      29日與案外人蕭清泉訂立買賣契約，以約定買入價格3倍
      之12,800,000元，出售其中如附表一編號61至67號之7筆
      土地觀之，易可得見告訴人向謝金海購買本案土地時，所
      支付之價金遠低於市價行情。告訴人在本院前審雖另聲請
      傳喚證人郭國榮、黃武義，並提出其與他人訂定之不動產
      買賣契約書，用以證明其向謝金海購買土地之價格合於常
      情，然據證人郭國榮在本院前審調查中到庭證稱：（臺北
      市）86年、87年大概會有（公告地價）6、7折，桃苗地區
      ○○○道云云（本院上訴字卷一第351頁）；證人黃武義
      證稱：「（告訴人介紹你買土地，你有無看過土地？）根
      本不用看，那土地是等徵收」等語（本院上訴字卷一第35
      2頁），顯見告訴人聲請傳喚證人郭國榮、黃武義之供證
      ，及所提出與他人訂定之不動產買賣契約書，均屬特殊狀
      況之例，尚不足為告訴人購買本案土地之價格係屬合理價
      格之證明。
（四）告訴人丁○○於87年5月6日締約當日，旋即簽發付款人臺
      北區中小企業銀行、發票日87年5月7日、金額各為100,00
      0元、100,000元、500,000元，指名受款人「謝金海」之
      支票3張交予謝金海；另簽發同付款銀行、發票日，金額
      1,800,000元，指名受款人「丙○○」之支票1張交予丙○
      ○，而上開支票除指明受款人外，另均註明禁止背書轉讓
      ，有卷附支票影本可按（原審卷一第333頁）。然本件土
      地交易之出賣人既係謝金海，上開支票又簽約後當場交付
      用以支付土地價金之用，乃告訴人竟將絕大部分之價金，
      以即期之支票指明非出賣人之被告丙○○收受，更可得見
      內有隱情。告訴人雖又陳稱：因丙○○持有出賣人謝金海
      之授權書云云，惟名義上之土地出賣人既係謝金海，縱使
      謝金海授權丙○○代收價款，衡諸常理丙○○亦僅有代為
      收受後，再將之轉交謝金海之權利而已，乃告訴人丁○○
      竟將金額1,800,000元支付價款之支票，指明被告丙○○
      收執，基此自可得見告訴人對於本案土地係由被告丙○○
      主導，以偽造文書之手段辦理繼承登記為謝金海所有之內
      情，知之甚詳。被告丙○○在本院前審所辯：因為地主沒
      有告我，所以我沒有先把丁○○講出來；開第一次庭的時
      候，我那時還希望看能不能私下解決，所以沒有說，第二
      次庭我就有說出來了，事實上告訴人知道土地係非法登記
      取得云云，應屬可採。告訴人所指：因渠告丙○○，是以
      丙○○才咬他等語，顯非實情。
（五）證人任秀妍律師於本院前審調查時雖到庭證稱：「丁○○
      、蕭先生、謝金海和丙○○4人到我事務所來，我聽完他
      們說完，我就告訴他們說這是偽造文書，要他最好去自首
      ，還要把東西拿回給人家這樣比較好，用存證信函寄表明
      沒有侵占的意思；後來我愈聽愈覺得不對，就把丁○○帶
      到我的辦公室，告訴丁○○說這你應該要告他，丁○○說
      他什麼都不知道，現在不一起解決要怎麼辦，據我所知，
      丁○○是告訴我說他都不知道，丙○○也都沒有說丁○○
      知道這件事；後來是因為開庭的時候，丁○○罵丙○○，
      丙○○才說要咬他」云云（本院上訴字卷一第341頁）。
      惟查，綜合全卷證據資料研判，告訴人丁○○對於本案土
      地係由被告丙○○主導，以偽造文書之手段辦理繼承登記
      為謝金海所有之內情，知之甚詳，已如前述。證人任秀妍
      律師供證：「丁○○說他什麼都不知道；……據我所知，
      丁○○是告訴我說他都不知道」乙節，僅係傳聞自有利害
      關係之丁○○之陳述；證人任秀妍律師另供證：「後來是
      因為開庭的時候，丁○○罵丙○○，丙○○才說要咬他」
      等語，則係證人個人主觀之判斷，均無證據能力，並不足
      以推翻前述「告訴人知悉本案土地係由被告丙○○主導，
      以偽造文書之手段辦理繼承登記為謝金海所有之內情」之
      判斷。
（六）告訴人丁○○對於本案土地係由被告丙○○主導，以偽造
      文書之手段辦理繼承登記為謝金海所有之內情，既已知悉
      而仍買受，即無因被告丙○○之詐術而陷於錯誤之可言。
      揆諸首揭判例意旨，被告丙○○自難以詐欺罪相繩。
四、此外，又查無其他積極證據足認被告丙○○有公訴意旨所指
    之詐欺犯行，被告丙○○此部分詐欺犯行尚屬不能證明。原
    審因之就被告丙○○部分，以公訴人認與起訴經判決有罪部
    分具有牽連犯之裁判上一罪之關係，爰不另為無罪之諭知，
    核無不合。公訴人上訴意旨略以：告訴人丁○○係受被告丙
    ○○詐欺，原審就此部分判決被告丙○○不另為無罪諭知係
    不當云云，核無理由。
參、移送併辦部分：
一、
（一）臺灣桃園地方法院檢察署91年度偵字第12981號卷（含88
      年度偵字第6420號卷）暨同署92年度偵字第1075號卷移送
      併案意旨略以：被告丙○○於87年5月28日盜用江清妹、
      謝金海印鑑章、印文，而偽造包括渠等出賣人名義，標的
      物新屋鄉○○○段大牛欄小段405、406號2筆土地之土地
      買賣所有權移轉契約書，委託不知情之張素蓮持向楊梅地
      政事務所申辦前揭2筆土地移轉。丙○○又於87年8月20日
      在桃園縣龜山鄉○○○路某刻印店利用不知情之印刻商偽
      刻「上海銀行桃園分行收稅之章」1枚，而於同年9月下旬
      某日在龜山鄉○○○路27號3樓蓋用於桃園縣稅捐處楊梅
      分處為前揭2筆土地移轉掣發之編號649436、649437、649
      438、649440土地增值稅繳款書，其後於同年10月2日將該
      繳款書1、2聯交予不知情之張素蓮，張素蓮持向楊梅地政
      事務所於87年10月20日辦妥前揭2筆土地移轉登記完畢。
      丙○○再於87年6月24日製作廖文亮、陳銘蒼、謝金海、
      江清妹、葉倫勇等人名義共同撤銷前揭2筆土地現值申報
      之不實申請書、及渠等同意由謝金海領回退稅款之不實協
      議書，而向楊梅分處申請撤銷土地買賣請求退稅，又於87
      年7月29日利用不知情之謝金海立具委託書由其代領全部
      退稅款，而侵占退稅款新台幣1,197,754元。因認被告丙
      ○○所涉此部分偽造文書等罪嫌，與本案有連續犯或方法
      結果之牽連關係，屬裁判上之一罪，而移送併案審理。
（二）臺灣桃園地方法院檢察署88年度偵字第6118號併案意旨以
      ：被告丙○○與林楊金珠（另案審理）均係土地代書，丁
      ○○（另案為不起訴處分）為從事土地買賣之投資客。丁
      ○○於知悉李永柱（已歿）名下之座落臺北縣士林區○○
      段○○段51地號土地無人繼承，與尋得與李永柱同戶之家
      屬李建昌後，丁○○與丙○○共同游說不知情之李建昌之
      子李元良，授權渠等為李建昌辦理繼承李永柱名下之土地
      ，並約定事後由丁○○、丙○○2人共分得前開土地之1/3
      。李元良應允後，由丁○○駕車載同丙○○及李元良前往
      相關行政單位申辦相關文件。丙○○於取得戶主為李永柱
      於日據時代之戶籍謄本後，竟與林楊金珠基於共同犯意之
      聯絡，於87年5月15日，在桃園縣某地，由林楊金珠於前
      開戶籍謄本之戶主李永柱事由欄內加註「昭和20年5月5日
      死亡」、於家屬李建昌事由欄內加註「昭和20年5月5日戶
      相續」等文字，丙○○則偽刻「士林戶政校對之章」1枚
      後，蓋於前開戶籍謄本上，以此方法變造上開戶籍謄本。
      林楊金珠復於同年5月21日，以李建昌代理人身份，夥同
      丙○○共同持該變造之戶籍謄本，向臺北市士林地政事務
      所申請繼承登記時，為承辦之地政事務所人員施明武發現
      有異而報警查獲。因認被告丙○○此部分所涉偽造文書罪
      嫌，與本案有連續犯之關係，屬裁判上之一罪，而移送原
      審法院併辦云云。
二、惟查：
（一）上開臺灣桃園地方法院檢察署91年度偵字第12981號卷移
      送併辦意旨所指偽造上海銀行收稅章之事實，雖為被告自
      承，然上海銀行桃園分行受稅捐機關之委託收取稅款，本
      質上係屬受公務機關之委託執行公務。因之，受託收受稅
      款之上海銀行桃園分行在增值稅繳款書上蓋用「上海銀行
      桃園分行收稅之章」之印戳，乃在表示該受委託執行公務
      之上海銀行已然收受稅款之意思，而屬公文書之一種。是
      被告在桃園縣稅捐處楊梅分處掣發之編號649436、649437
      、649438、649440土地增值稅繳款書上蓋用「上海銀行桃
      園分行收稅之章」之印戳，所為應係涉犯刑法第211條之
      偽造公文書罪嫌；而被告侵占退稅款，所為則係涉犯刑法
      第335條、第336條之侵占罪嫌，核與本案被告所為偽造私
      文書之犯行，並無方法結果關係，其罪名及犯罪構成要件
      亦不相同。再查，被告丙○○在原審又供承：「（那你送
      往核稅時是否就有要準備偽造繳款收據去辦理過戶？）不
      是，因稅單下來後我因錢都用完了，又因陳銘昌催我，才
      出此下策」等語（原審卷二第88頁），易可得徵被告此部
      分所為，係臨時另行起意為之；況上開臺灣桃園地方法院
      檢察署91年度偵字第12981號卷暨同署92年度偵字第1075
      號卷移送併案意旨所指被告丙○○再於87年6月24日製作
      廖文亮、陳銘蒼、謝金海、江清妹、葉倫勇等人名義共同
      撤銷前揭2筆土地現值申報之不實申請書、及渠等同意由
      謝金海領回退稅款之不實協議書，其目的在於侵占退稅款
      ，與本件行使偽造私文書、使地政機關承辦公務員登載不
      實之目的在於獲取非法出售土地之暴利，二者目的顯然有
      別，顯非出於同一犯罪計劃所為。綜上所述，自難認此移
      送併辦部分與本案論罪科刑之行使偽造私文書犯行係基於
      概括之犯意為之，而與本案論罪科刑部分有何連續犯或牽
      連犯之關係。
（二）上開臺灣桃園地方法院檢察署88年度偵字第6118號卷併案
      意旨所稱：被告丙○○於戶主李永柱戶籍謄本事由欄內加
      註「昭和20年5月5日死亡」、於家屬李建昌事由欄加註「
      昭和20年5月5日戶相續」云云，所涉應屬刑法第211條之
      變造公文書罪，且核與本案被告所為偽造私文書之犯行，
      其罪名及犯罪構成要件均不相同，亦難認此移送併辦部分
      與本案論罪科刑之行使偽造私文書犯行有連續犯之關係。
（三）上開移送併辦部分既與本案論罪科刑部分並無裁判上一罪
      之關係，本院自屬無從併予審判，應退回由原檢察署檢察
      官另為適法之處置，附此敘明。
肆、據上論斷，應依刑事訴訟法第369條第1項前段、第364條、
    第299條第1項前段，94年2月2日修正前刑法第28條、第55條
    、第56條，刑法第2條第1項前段、第216條、第210條、第
    214條、第219條，罰金罰鍰提高標準條例第1條，判決如主
    文。
本案經檢察官姜貴昌到庭執行職務。
中    華    民    國    95    年    11    月    21    日
                    刑事第九庭審判長法  官  官有明
                                    法  官  陳世宗
                                    法  官  周盈文
以上正本證明與原本無異。
如不服本判決，應於收受送達後十日內向本院提出上訴書狀，其
未敘述上訴之理由者並得於提起上訴後十日內向本院補提理由書
（均須按他造當事人之人數附繕本）。
                                    書記官  余姿慧
中    華    民    國    95    年    11    月    21    日
附錄：本案論罪科刑法條全文
刑法第210 條
偽造、變造私文書，足以生損害於公眾或他人者，處5 年以下有
期徒刑。
刑法第214 條
明知為不實之事項，而使公務員登載於職務上所掌之公文書，足
以生損害於公眾或他人者，處3 年以下有期徒刑、拘役或500 元
以下罰金。
刑法第216 條
行使第210 條至第215 條之文書者，依偽造、變造文書或登載不
實事項或使登載不實事項之規定處斷。
附表一
┌──┬───────────────────┬──┬───┬─────┬───────┬────────┐
│編號│    土   地   地   號                 │地目│面積（│持   分   │現登記所有權人│現登記他項權利人│
│    │                                      │    │平方公│          │              │                │
│    │                                      │    │尺）  │          │              │                │
├──┼───────────────────┼──┼───┼─────┼───────┼────────┤
│ 1  │新屋鄉○○○段大牛欄小段第419地號     │旱  │ 690  │ 20/240   │     謝金海   │       無       │
├──┼───────────────────┼──┼───┼─────┼───────┼────────┤
│ 2  │新屋鄉○○○段大牛欄小段第420地號     │旱  │ 890  │ 20/240   │     謝金海   │       無       │
├──┼───────────────────┼──┼───┼─────┼───────┼────────┤
│ 3  │新屋鄉○○○段大牛欄小段第451地號     │建  │ 450  │2101/11763│     謝金海   │抵押權人丁○○  │
├──┼───────────────────┼──┼───┼─────┼───────┼────────┤
│ 4  │新屋鄉○○○段大牛欄小段第577地號     │田  │3980  │   1/3    │     謝金海   │抵押權人丁○○  │
├──┼───────────────────┼──┼───┼─────┼───────┼────────┤
│ 5  │新屋鄉○○○段大牛欄小段第559之1地號  │原  │ 55   │   1/3    │     謝金海   │抵押權人丁○○  │
├──┼───────────────────┼──┼───┼─────┼───────┼────────┤
│ 6  │新屋鄉○○○段大牛欄小段第1333地號    │田  │2262  │ 24/800   │     謝金海   │抵押權人丁○○  │
├──┼───────────────────┼──┼───┼─────┼───────┼────────┤
│ 7  │新屋鄉○○○段大牛欄小段第1334之1地號 │田  │1111  │ 72/2400  │     謝金海   │抵押權人丁○○  │
├──┼───────────────────┼──┼───┼─────┼───────┼────────┤
│ 8  │新屋鄉○○○段大牛欄小段第1335地號    │田  │2000  │ 72/2400  │     謝金海   │抵押權人丁○○  │
├──┼───────────────────┼──┼───┼─────┼───────┼────────┤
│ 9  │新屋鄉○○○段大牛欄小段第443地號     │田  │19    │ 14/3000  │     謝金海   │抵押權人丁○○  │
├──┼───────────────────┼──┼───┼─────┼───────┼────────┤
│10  │新屋鄉○○○段大牛欄小段第351地號     │原  │100   │ 20/240   │     謝金海   │抵押權人丁○○  │
├──┼───────────────────┼──┼───┼─────┼───────┼────────┤
│11  │新屋鄉○○○段大牛欄小段第352地號     │原  │285   │ 20/240   │     謝金海   │抵押權人丁○○  │
├──┼───────────────────┼──┼───┼─────┼───────┼────────┤
│12  │新屋鄉○○○段大牛欄小段第356地號     │原  │170   │ 20/240   │     謝金海   │抵押權人丁○○  │
├──┼───────────────────┼──┼───┼─────┼───────┼────────┤
│13  │新屋鄉○○○段大牛欄小段第383地號     │建  │415   │ 32/750   │     謝金海   │抵押權人丁○○  │
├──┼───────────────────┼──┼───┼─────┼───────┼────────┤
│14  │新屋鄉○○○段大牛欄小段第405地號     │建  │1503  │2101/11763│     謝金海   │      無        │
│    │                                      │    │      │          │     江清妹   │                │
├──┼───────────────────┼──┼───┼─────┼───────┼────────┤
│15  │新屋鄉○○○段大牛欄小段第406地號     │建  │290   │2101/11763│     謝金海   │      無        │
│    │                                      │    │      │          │     江清妹   │                │
├──┼───────────────────┼──┼───┼─────┼───────┼────────┤
│16  │新屋鄉○○○段大牛欄小段第416地號     │溜  │713   │ 20/240   │     謝金海   │抵押權人丁○○  │
├──┼───────────────────┼──┼───┼─────┼───────┼────────┤
│17  │新屋鄉○○○段大牛欄小段第417地號     │建  │60    │ 20/240   │     謝金海   │      無        │
├──┼───────────────────┼──┼───┼─────┼───────┼────────┤
│18  │新屋鄉○○○段大牛欄小段第1336地號    │田  │2000  │ 72/2400  │     謝金海   │抵押權人丁○○  │
├──┼───────────────────┼──┼───┼─────┼───────┼────────┤
│19  │新屋鄉○○○段大牛欄小段第1337地號    │田  │2364  │ 72/750   │     謝金海   │抵押權人丁○○  │
├──┼───────────────────┼──┼───┼─────┼───────┼────────┤
│20  │新屋鄉○○○段大牛欄小段第1343地號    │田  │1530  │ 6/200    │     謝金海   │抵押權人丁○○  │
├──┼───────────────────┼──┼───┼─────┼───────┼────────┤
│21  │新屋鄉○○○段大牛欄小段第1343之1地號 │田  │1098  │ 72/2400  │     謝金海   │抵押權人丁○○  │
├──┼───────────────────┼──┼───┼─────┼───────┼────────┤
│22  │新屋鄉○○○段大牛欄小段第1344地號    │田  │2000  │ 72/2400  │     謝金海   │抵押權人丁○○  │
├──┼───────────────────┼──┼───┼─────┼───────┼────────┤
│23  │新屋鄉○○○段大牛欄小段第1345地號    │田  │2000  │ 6/200    │     謝金海   │抵押權人丁○○  │
├──┼───────────────────┼──┼───┼─────┼───────┼────────┤
│24  │新屋鄉○○○段大牛欄小段第1346地號    │田  │2000  │ 6/200    │     謝金海   │抵押權人丁○○  │
├──┼───────────────────┼──┼───┼─────┼───────┼────────┤
│25  │新屋鄉○○○段大牛欄小段第1347地號    │田  │2000  │ 6/200    │     謝金海   │抵押權人丁○○  │
├──┼───────────────────┼──┼───┼─────┼───────┼────────┤
│26  │新屋鄉○○○段大牛欄小段第1348地號    │田  │1680  │ 6/200    │     謝金海   │抵押權人丁○○  │
├──┼───────────────────┼──┼───┼─────┼───────┼────────┤
│27  │新屋鄉○○○段大牛欄小段第1349地號    │田  │1470  │ 5/7500   │     謝金海   │抵押權人丁○○  │
├──┼───────────────────┼──┼───┼─────┼───────┼────────┤
│28  │新屋鄉○○○段大牛欄小段第1351地號    │建  │2080  │ 5/7500   │     謝金海   │抵押權人丁○○  │
├──┼───────────────────┼──┼───┼─────┼───────┼────────┤
│29  │新屋鄉○○○段大牛欄小段第1352地號    │建  │1252  │ 5/7500   │     謝金海   │抵押權人丁○○  │
├──┼───────────────────┼──┼───┼─────┼───────┼────────┤
│30  │新屋鄉○○○段大牛欄小段第1353地號    │溜  │2496  │ 5/7500   │     謝金海   │抵押權人丁○○  │
├──┼───────────────────┼──┼───┼─────┼───────┼────────┤
│31  │新屋鄉○○○段大牛欄小段第1354地號    │建  │2304  │ 5/7500   │     謝金海   │抵押權人丁○○  │
├──┼───────────────────┼──┼───┼─────┼───────┼────────┤
│32  │新屋鄉○○○段大牛欄小段第1355地號    │建  │2400  │ 5/7500   │     謝金海   │抵押權人丁○○  │
├──┼───────────────────┼──┼───┼─────┼───────┼────────┤
│33  │新屋鄉○○○段大牛欄小段第1356地號    │田  │2282  │ 5/7500   │     謝金海   │抵押權人丁○○  │
├──┼───────────────────┼──┼───┼─────┼───────┼────────┤
│34  │新屋鄉○○○段大牛欄小段第1358地號    │田  │1140  │ 5/7500   │     謝金海   │抵押權人丁○○  │
├──┼───────────────────┼──┼───┼─────┼───────┼────────┤
│35  │新屋鄉○○○段大牛欄小段第1359地號    │田  │315   │ 5/7500   │     謝金海   │抵押權人丁○○  │
├──┼───────────────────┼──┼───┼─────┼───────┼────────┤
│36  │新屋鄉○○○段大牛欄小段第1360之1地號 │田  │140   │ 5/7500   │     謝金海   │抵押權人丁○○  │
├──┼───────────────────┼──┼───┼─────┼───────┼────────┤
│37  │新屋鄉○○○段大牛欄小段第1361地號    │田  │3370  │ 6/200    │     謝金海   │抵押權人丁○○  │
├──┼───────────────────┼──┼───┼─────┼───────┼────────┤
│38  │新屋鄉○○○段大牛欄小段第1362地號    │田  │1877  │ 5/7500   │     謝金海   │抵押權人丁○○  │
├──┼───────────────────┼──┼───┼─────┼───────┼────────┤
│39  │新屋鄉○○○段大牛欄小段第1365地號    │田  │1800  │ 6/200    │     謝金海   │抵押權人丁○○  │
├──┼───────────────────┼──┼───┼─────┼───────┼────────┤
│40  │新屋鄉○○○段大牛欄小段第1366地號    │田  │1262  │ 6/200    │     謝金海   │抵押權人丁○○  │
├──┼───────────────────┼──┼───┼─────┼───────┼────────┤
│41  │新屋鄉○○○段大牛欄小段第1366之1地號 │田  │1268  │ 5/7500   │     謝金海   │抵押權人丁○○  │
├──┼───────────────────┼──┼───┼─────┼───────┼────────┤
│42  │新屋鄉○○○段大牛欄小段第1367地號    │田  │1905  │ 5/7500   │     謝金海   │抵押權人丁○○  │
├──┼───────────────────┼──┼───┼─────┼───────┼────────┤
│43  │新屋鄉○○○段大牛欄小段第1368地號    │田  │1925  │ 5/7500   │     謝金海   │抵押權人丁○○  │
├──┼───────────────────┼──┼───┼─────┼───────┼────────┤
│44  │新屋鄉○○○段大牛欄小段第1369地號    │田  │1256  │ 5/7500   │     謝金海   │抵押權人丁○○  │
├──┼───────────────────┼──┼───┼─────┼───────┼────────┤
│45  │新屋鄉○○○段大牛欄小段第1371地號    │田  │2380  │ 5/7500   │     謝金海   │抵押權人丁○○  │
├──┼───────────────────┼──┼───┼─────┼───────┼────────┤
│46  │新屋鄉○○○段大牛欄小段第1372地號    │田  │2000  │ 5/7500   │     謝金海   │抵押權人丁○○  │
├──┼───────────────────┼──┼───┼─────┼───────┼────────┤
│47  │新屋鄉○○○段大牛欄小段第1373地號    │田  │2460  │ 5/7500   │     謝金海   │抵押權人丁○○  │
├──┼───────────────────┼──┼───┼─────┼───────┼────────┤
│48  │新屋鄉○○○段大牛欄小段第1376地號    │建  │1761  │ 5/7500   │     謝金海   │抵押權人丁○○  │
├──┼───────────────────┼──┼───┼─────┼───────┼────────┤
│49  │新屋鄉○○○段大牛欄小段第1377地號    │建  │290   │ 5/7500   │     謝金海   │抵押權人丁○○  │
├──┼───────────────────┼──┼───┼─────┼───────┼────────┤
│50  │新屋鄉○○○段大牛欄小段第1378地號    │田  │1450  │ 5/7500   │     謝金海   │抵押權人丁○○  │
├──┼───────────────────┼──┼───┼─────┼───────┼────────┤
│51  │新屋鄉○○○段大牛欄小段第1379之1地號 │建  │100   │ 5/7500   │     謝金海   │抵押權人丁○○  │
├──┼───────────────────┼──┼───┼─────┼───────┼────────┤
│52  │新屋鄉○○○段大牛欄小段第1380地號    │田  │1860  │ 6/200    │     謝金海   │抵押權人丁○○  │
├──┼───────────────────┼──┼───┼─────┼───────┼────────┤
│53  │新屋鄉○○○段大牛欄小段第1381地號    │田  │1750  │ 5/7500   │     謝金海   │抵押權人丁○○  │
├──┼───────────────────┼──┼───┼─────┼───────┼────────┤
│54  │新屋鄉○○○段大牛欄小段第1382地號    │田  │1710  │ 6/200    │     謝金海   │抵押權人丁○○  │
├──┼───────────────────┼──┼───┼─────┼───────┼────────┤
│55  │新屋鄉○○○段大牛欄小段第1383地號    │田  │1650  │ 6/200    │     謝金海   │抵押權人丁○○  │
├──┼───────────────────┼──┼───┼─────┼───────┼────────┤
│56  │新屋鄉○○○段大牛欄小段第1384地號    │田  │1584  │ 5/7500   │     謝金海   │抵押權人丁○○  │
├──┼───────────────────┼──┼───┼─────┼───────┼────────┤
│57  │新屋鄉○○○段大牛欄小段第1385地號    │田  │547   │ 5/7500   │     謝金海   │抵押權人丁○○  │
├──┼───────────────────┼──┼───┼─────┼───────┼────────┤
│58  │新屋鄉○○○段大牛欄小段第1385之14地號│田  │98    │ 5/7500   │     謝金海   │抵押權人丁○○  │
├──┼───────────────────┼──┼───┼─────┼───────┼────────┤
│59  │新屋鄉○○○段大牛欄小段第1386地號    │旱  │1413  │ 5/7500   │     謝金海   │抵押權人丁○○  │
├──┼───────────────────┼──┼───┼─────┼───────┼────────┤
│60  │新屋鄉○○○段大牛欄小段第1713地號    │建  │432   │ 32/750   │     謝金海   │抵押權人丁○○  │
├──┼───────────────────┼──┼───┼─────┼───────┼────────┤
│61  │新屋鄉○○○段大牛欄小段第399地號     │田  │2457  │ 全  部   │     吳秀荃   │      無        │
├──┼───────────────────┼──┼───┼─────┼───────┼────────┤
│62  │新屋鄉○○○段大牛欄小段第403地號     │田  │1511  │ 全  部   │     吳秀荃   │      無        │
├──┼───────────────────┼──┼───┼─────┼───────┼────────┤
│63  │新屋鄉○○○段大牛欄小段第555地號     │田  │1749  │ 全  部   │     吳秀荃   │      無        │
├──┼───────────────────┼──┼───┼─────┼───────┼────────┤
│64  │新屋鄉○○○段大牛欄小段第441地號     │田  │2138  │ 全  部   │     蕭林鳳持 │      無        │
├──┼───────────────────┼──┼───┼─────┼───────┼────────┤
│65  │新屋鄉○○○段大牛欄小段第438地號     │田  │1600  │ 全  部   │     蕭林鳳持 │      無        │
├──┼───────────────────┼──┼───┼─────┼───────┼────────┤
│66  │新屋鄉○○○段大牛欄小段第439地號     │田  │1600  │ 全  部   │     蕭林鳳持 │      無        │
├──┼───────────────────┼──┼───┼─────┼───────┼────────┤
│67  │新屋鄉○○○段大牛欄小段第437地號     │田  │1395  │ 全  部   │     蕭林鳳持 │      無        │
├──┼───────────────────┼──┼───┼─────┼───────┼────────┤
│68  │新屋鄉○○○段大牛欄小段第418地號     │建  │6930  │ 20/240   │     謝金海   │抵押權人丁○○  │
├──┼───────────────────┼──┼───┼─────┼───────┼────────┤
│69  │新屋鄉○○○段大牛欄小段第421地號     │建  │595   │ 20/240   │     謝金海   │抵押權人丁○○  │
├──┼───────────────────┼──┼───┼─────┼───────┼────────┤
│70  │新屋鄉○○○段大牛欄小段第422地號     │雜  │2600  │ 20/240   │     謝金海   │抵押權人丁○○  │
└──┴───────────────────┴──┴───┴─────┴───────┴────────┘
附表二
┌──┬────┬──────────┬─────────┬──────┐
│編號│偽造時間│   偽造署名之文書   │  偽造署名之內容  │  所在位置  │
├──┼────┼──────────┼─────────┼──────┤
│ 1  │87年3 月│葉阿榮之繼承人僅江葉│「江葉布妹」署名  │原審卷一第14│
│    │9 日    │布妹1 人之不實繼承系│1 枚              │6 頁        │
│    │        │統表                │                  │            │
├──┼────┼──────────┼─────────┼──────┤
│ 2  │87年3 月│江葉布妹之繼承人僅江│「江清妹」署名1 枚│原審卷一第14│
│    │9 日    │清妹、謝金海2 人之不│                  │9 頁        │
│    │        │實繼承系統表        │                  │            │
├──┼────┼──────────┼─────────┼──────┤
│ 3  │87年3 月│切結書              │「江清妹」署名1 枚│原審卷一第12│
│    │9 日    │                    │                  │1 頁        │
├──┼────┼──────────┼─────────┼──────┤
│ 4  │87年3 月│遺產分割協議書      │「江清妹」署名1 枚│原審卷一第14│
│    │9 日    │                    │                  │5 頁        │
└──┴────┴──────────┴─────────┴──────┘


司法院資訊處製作；財團法人民間司法改革基金會備份。
